【裁判字號】    89,上易,157
【裁判日期】    891129
【裁判案由】    損害賠償
【裁判全文】
臺灣高等法院民事判決                            八十九年度上易字第一五七號
    上  訴  人  富利實業股份有限公司
    即被上訴人
    法定代理人  徐森林        .
    訴訟代理人  李鳳翱律師
    上  訴  人  順益汽車股份有限公司  設台北市○○○路○段一五０號一樓
    法定代理人  鄭進田        .
    訴訟代理人  劉志鵬律師
    複代理人    陳文靜律師
    被上訴人    甲○○        .
右當事人間損害賠償事件，兩造對於中華民國八十九年二月十七日臺灣臺北地方法院
八十八年度訴字第三二０九號第一審判決各提起上訴，本院判決如左：
    主    文
原判決關於(一)命上訴人順益汽車股份有限公司給付部分，及該部分假執行之宣告；(二)
駁回上訴人富利實業股份有限公司後開第三項之訴部分，並訴訟費用之裁判 (確定部
分除外)均廢棄。
右開廢棄(一)部分，上訴人富利實業股份有限公司在第一審之訴及其假執行之聲請均駁
回。
被上訴人甲○○應給付上訴人富利實業股份有限公司新台幣肆拾肆萬捌仟捌佰柒拾柒
元，及自民國八十八年八月十日起至清償日止按年息百分之五計算之利息。
第一審  (確定部分除外)及第二審關於富利實業股份有限公司上訴部分之訴訟費用，
由被上訴人甲○○負擔；第二審關於順益汽車股份有限公司上訴部分之訴訟費用，由
富利實業股份有限公司負擔。
    事    實
甲、上訴人富利實業股份有限公司（下稱富利公司）方面：
壹、聲明：
一、上訴聲明：(一)被上訴人甲○○應與順益汽車股份有限公司（下稱順益公司）連帶
    給付上訴人新台幣（下同）肆拾肆萬捌仟捌佰柒拾柒元整，及自起訴狀繕本送達
    之翌日起至清償日止按年息百分之五計算之利息。(二)願供擔保請准宣告假執行。
二、答辯聲明：駁回順益公司之上訴。
貳、陳述：除與原判決記載相同者，茲引用之外，補稱：
(一)、被上訴人甲○○為順益公司員工，故意欺罔富利公司致陷於錯誤，與順益公司簽
    訂系爭訂車契約書，侵害富利公司訂約自由，自應與順益公司負連帶賠償責任。
(二)、順益公司辯稱甲○○自稱係順益公司之代理人，於民國（下同）八十八年三月三
    十一日與上訴人簽訂編號SY021041之訂車契約書，惟依順益公司提出之訂車契約
    書簽收簿，該契約書係在八十八年四月一日之後，始由順益公司員工蔡文智領出
    ，何以能在同年三月三十一日即與甲○○簽訂，故該契約書顯係順益公司意圖推
    卸責任，與甲○○共同偽造，侵害上訴人之權利，甲○○自應與順益公司負連帶
    賠償責任。
(三)、南松山營業所購車契約上之賣方當事人均為順益公司，而系爭訂車契約上之賣方
    欄註明：１順益企業；２圓型圖章上為「順益汽車股份有限公司台北市○○路○
    段二二二號  約定書專用章  00000000」，足見順益公司為契約當事人，其辯稱
    南松山營業所原係經銷商聯騰汽車有限公司（下稱聯騰公司）經營，與其無涉，
    顯不足採。
(四)、甲○○雖持契約書影本與富利公司簽約，惟甲○○若非順益公司員工，為何能取
    得契約書正本並加以影印，又甲○○持有順益公司之建議書、名片、南松山營業
    所代為轉接甲○○電話等情，足證甲○○確為順益公司之員工，至於甲○○有無
    加入順益公司之勞保，係順益公司應否依勞工保險條例第七十二條規定負行政及
    民事賠償責任問題，與甲○○是否為順益公司員工無關。又若認甲○○非順益公
    司之員工，依上開情形，順益公司亦應負表見代理之責。
乙、上訴人順益汽車方面：
一、聲明：(一)原判決不利於上訴人部分廢棄。(二)右廢棄部分，被上訴人在第一審之訴
    及假執行之聲請均駁回。
二、陳述：除與原判決記載相同者，茲引用之外，補稱：
(一)、南松山營業所（台北市○○○路○段二二二號）原係順益公司之經銷商聯騰公司
  經營，在該所任職之員工係受雇於聯騰公司，且受聯騰公司之指揮監督，但因聯騰
  公司經銷順益公司之汽車，順益公司乃同意聯騰公司之員工於接洽汽車買賣業務時
  ，得使用順益公司名義之名片。順益公司於八十八年八月左右，收回經銷權自營，
  聯騰公司遷離原址，順益公司即於原址繼續經營，並留用部分聯騰公司之員工，是
  系爭契約訂約時（八十八年三、四月間），南松山營業所並非由順益公司經營，順
  益公司無從為指揮、監督。富利公司主張順益公司應依民法第一百八十八條規定，
  與甲○○負連帶賠償責任，實無可取。
(二)、甲○○偽稱伊係順益公司業務人員與富利公司簽訂附贈防盜器之契約，買賣價金
    為四十八萬元；另稱伊係富利公司之代理人與順益公司簽訂無贈品之契約，買賣
    價金則為五十萬五千元，可見兩造就買賣價金並未合意。又依順益企業契約書第
    一條前段規定：「一、本約定書經雙方當事人發現簽章且訂金經買方收受兌現，
    本約始生效力。」，而富利公司於台北三十四支000000－0號存證信函載
    ；「．．．訂車當時，甲○○先生手持一份影印訂車契約書拿給本人簽字，本人
    曾發出質疑．．．」，可知富利公司知悉其與甲○○間所簽訂之訂車契約書上，
    並無順益公司印章原本，是不論依民法第三百四十五條第二項或同法第一百六十
    六條規定，該買賣契約均未成立，富利公司主張解除契約，返還價金，自屬無據
    。
(三)、順益公司、富利公司與甲○○間無表見代理之情形。
  1.順益公司否認富利公司曾打電話至南松山營業所詢問購車事宜，且富利公司位於
    復興北路，依常理富利公司電洽之營業地點應係距其最近之市○○道營業所（台
    北市市○○道○段一八六號），而非較遠之南松山營業所；依甲○○勞工保險之
    投保資料上之投保單位並無順益公司或聯騰公司，及證人陳泰瑩、李秉奇證言，
    可知甲○○非順益公司或聯騰公司之員工，其持有順益公司之名片，係自行依樣
    印製；復由甲○○填載之三菱汽車客戶購車明細建議書上之客戶名稱為富摩莎染
    化有限公司，非富利公司，可證南松山營業所於富利公司電洽購車事宜時，並未
    派甲○○前往接洽；甲○○持契約書影本與富利公司簽約，南松山營業所確係因
    甲○○以富利公司名義向順益公司訂車，始向富利公司答覆交車進度。
  2.順益公司蓋有印章之訂車契約書原本非一般人能取得，甲○○係於八十八年三月
    二十六日與富利公司簽訂契約，騙取五萬元並取得富利公司基本資料後，再於同
    年三月三十一日向蔡文智詐稱係受富利公司之託代為購買汽車，是順益公司或聯
    騰公司根本不可能知悉甲○○向富利公司偽稱伊係順益公司業務代表，與之簽約
    之事，順益公司如何為反對之表示？
  3.順益公司僅同意聯騰公司之員工在接洽順益公司車輛之買賣業務時，出示順益公
    司名義之名片，非聯騰公司員工者，自不可能同意其擁有順益公司名義之名片或
    代表順益公司與第三人接洽。復由甲○○所填載之「三菱汽車客戶購買明細建議
    書」上之客戶姓名為「富摩莎染化有限公司」，可證甲○○一開始前往拜訪之對
    象為富摩莎公司而非富利公司，是則富利公司主張渠於八十八年三月十九日打電
    話至南松山營業所電詢購車事宜，南松山營業所即派甲○○前往接洽一事，並非
    真正。
  4.前開甲○○所持影印之訂車契約書（編號SY021022），並非自聯騰公司管理人處
    領取，故該影印之契約書，非聯騰公司亦非順益公司所交付，應係甲○○以不法
    之方式所取得，則其據而行使，實與上訴人無涉，更不得率謂上訴人應負表見代
    理之責。
(四)、富利公司究係遭甲○○詐騙或另有隱情，令人懷疑。
  1.富利公司與甲○○簽訂之契約書，賣方之印章為影印，富利公司之住址亦記載錯
    誤（富利公司起訴狀地址載為「台北市○○○路六十號九樓之四」，契約書上之
    地址則為「台北市○○○路六十號二樓之四」），可見富利公司負責人之妻黃美
    娣簽約之草率，而甲○○名片上有甲○○之行動電話及呼叫器，黃美娣是否每次
    均打電話至南松山營業所，而非使用行動電話或呼叫器，亦另人生疑。又富利公
    司係以公司名義向甲○○洽購，依常理給付價金時，應會要求甲○○交付統一發
    票報帳，然富利公司不但提前給付全額價金，且刪除該支票上之受款人字樣，亦
    未要求甲○○同時交付統一發票，顯有違常情。
  2.甲○○交付南松山營業所訂金二萬元後，即未再交付任何金錢，而甲○○非順益
    公司員工，甲○○向富利公司收取保險金、牌照費、退還富利公司六萬元之詐欺
    款項，順益公司毫不知情，並未指示甲○○退還富利公司六萬元。
(五)、富利公司另稱：「上訴人公司為掩飾本件事實，於事後虛偽造假吳某與另訂契約
    （即編號SY021041、編號7AR9043)．．．同時，證人李秉奇於本院訊問時證稱上
    該虛為造假之契約確實是『是事後領出來的，印象中在四月時領出來的。』，由
    上訴人為掩飾真象，於事後虛為造假上該不實之契約書．．．」云云，與事實不
    符。陳泰瑩證詞中所指之訂約契約書，依筆錄所載，係針對法官所詢：「（提示
    原審卷第十四頁、九十三頁反面）這契約書是你領出來的？」而回答原審卷第十
    四頁係編號 SY21002之訂車契約書，非被上訴人所指編號SY021041之訂車契約書
    ，故陳泰瑩係證稱編號 SY21002（黃美娣與甲○○所簽訂）之訂車契約書是渠於
    四月時才領出，之前非其所執，而非指編號SY021041（甲○○與上訴人所簽）之
    訂車契約書於四月領出，富利公司加以混淆，實不足取。
(六)、甲○○與順益公司並無僱傭關係，自無代理之可言，且順益公司在此事件發生時
    根本不知，亦未為任何行為，與富利公司間自無民法第一六九條表見代理構成要
    件之該當，並無表見代理之適用。
丙、被上訴人甲○○未於言詞辯論期日到場，亦未提出書狀為聲明或陳述。
    理    由
一、甲○○未於言詞辯論期日到場，核無民事訴訟法第三百八十六條所列各款情形之
    一，應依富利公司之聲請，由其一造辯論而為判決。
二、本件富利公司起訴主張：伊於八十八年三月十九日上午，以電話向順益公司南松
    山展示中心詢問購車事宜，順益公司南松山展示中心即派遣業務代表甲○○至富
    利公司洽談購車事項，富利公司乃於同年三月二十六日向順益公司購買自排、Ｇ
    ＬＸ７５５２型號、洛陽紅之汽車乙部，總價四十八萬五千元，約定於同年四月
    十一日至十三日間交車。嗣甲○○收取車款、牌照費用及保險費後，順益公司以
    車款未交付，且甲○○亦非公司之業務員，而拒絕履行契約，並指示甲○○返還
    富利公司六萬元，惟順益公司不論依契約約定或表見代理規定，均為契約當事人
    ，經富利公司催告仍未履行，爰依法解除契約，求為命順益公司返還價金四十四
    萬八千八百七十七元及其利息之判決。又甲○○係以售車為由詐騙富利公司之錢
    財，自屬侵權行為，順益公司為其僱用人，併依民法第一百八十五條第一項、第
    一百八十八條第一項規定，請求其等負連帶賠償責任。（富利公司請求順益公司
    給付懲罰性賠償金三十萬元部分，業經原審判決富利公司敗訴確定）
三、順益公司則以：甲○○並非公司業務員，乃其自行以順益公司名義與富利公司簽
    約，順益公司並未授權其為該等行為，亦無表見代理之情形，自無需負擔連帶賠
    償責任；且兩造就買賣價金並未合意，富利公司與甲○○所簽訂之訂車契約書，
    未經順益公司蓋章，依契約書第一條前段規定，該買賣契約亦未成立，富利公司
    自無由主張解除契約，返還價金等語，資為抗辯。
四、查，富利公司主張甲○○於前揭時地以順益公司所使用之訂車契約書影本與伊簽
    立訂購車契約，甲○○已收受富利公司所交付之車款、保費及牌照費用，共五十
    萬八千八百七十七元，因順益公司否認該次購車契約，並拒絕履行交車義務，伊
    乃解除買賣契約，詎甲○○催返還六萬元等情，業據提出三菱汽車訂車約定書、
    富利公司公司台北三十四支０００１３４─４郵局第三七一六號存證信函、八十
    八年五月十七日八八涵律字八八一０一八號律師函、被告順益公司之台北松江路
    郵局一六七一號存證信函為證，此部分之事實，自堪信為真實。茲兩造有爭執者
    ，乃兩造間之買賣契約是否成立，甲○○是否為順益公司之受僱人，有無權利代
    理順益公司簽訂該契約？順益公司應否負表見代理授權人之責任？分述如下：
(一)、甲○○偽稱其係順益公司之業務人員，於八十八年三月二十六日與富利公司簽立
    訂車契約書  (影本)，訂購型號 (７５５２）自排車乙輛，約定價金為四十八萬
    元、附贈防盜器；另於同年月三十一日出面代理富利公司，向順益公司銷售人員
    蔡文智，訂購相同型號車，價金為五十萬五千元，並無任何贈品之事實，有訂車
    契約書二件附原審卷第四二、四三頁可證，並經蔡文智在原審證明屬實，堪信非
    虛。又，上開訂車契約書第一條前段規定：「一、本約定書經雙方當事人簽章且
    訂金經買方收受兌現，本約始生效力。」則依民法第一百六十六條規定：「契約
    當事人約定其契約須用一定方式者，在該方式未完成前，推定其契約不成立」，
    茲富利公司自始均不否認伊係在訂車契約書影本上簽字，且觀諸富利公司八十八
    年四月十九日台北三十四支000000－0號存證信函載稱：「‧‧‧訂約當
    時，甲○○先生手持一份影印訂車契約書拿給本人簽字，本人曾發出質疑‧‧‧
    」（原審卷第十六頁），可見富利公司早已明知伊與甲○○間所簽立之訂車契約
    書影本，並無順益公司印章之原本，依前揭契約之約定及民法之規定，該契約因
    欠缺一定之方式而不成立。順益公司與富利公司間既未成立買賣契約，自無解除
    契約之可言，富利公司主張順益公司應負契約解除後回復原狀之義務，洵不足為
    取。
(二)、富利公司主張甲○○係順益公司之受僱人，有權代理順益公司與伊洽談購車事宜
    ，但為順益公司所否認，自應由富利公司舉證證明。依附本院卷第四六頁之甲○
    ○勞工保險投保資料表以觀，甲○○非順益公司，亦非順益公司之經銷商聯騰公
    司之受僱人；參諸證人陳泰瑩於原審證稱：「吳（即甲○○）是我朋友，他有來
    公司應徵但沒有錄取」（原審卷第六十七頁正面），證人李秉奇於本院證稱：「
    他（指甲○○）好像在年後有來公司應徵，在過年前，陳泰瑩就有告訴公司主管
    ，說他有朋友要來公司上班，主管說等過完年再說，但因甲○○找不到房保，所
    以，公司沒有僱用他‧‧」等語  (本院卷第一○一頁)，足見甲○○並未受僱於
    順益公司或經銷商聯騰公司。順益公司抗辯其未授權甲○○代理與富利公司簽立
    本件訂車契約書，甲○○係無權代理，自屬可信。
(三)、富利公司另主張順益公司應負表見代理之授權人責任，無非以甲○○能取得順益
    公司之訂車契約書正本並加以影印，且持有順益公司之建議書、名片、南松山營
    業所並代為轉接甲○○電話等情為依據，並舉黃美娣、周淑媛之證詞為證。按「
    由自己之行為表示以代理權授與他人，或知他人表示為其代理人而不為反對之表
    示者，對於第三人應負授權人之責任。但第三人明知無代理權或可得而知者，不
    在此限。」固為民法第一百六十九條所明定，惟由自己之行為表示以代理權授與
    他人者，對於第三人應負授權人之責任，必須本人有表見之事實，足使第三人信
    該他人有代理權之情形存在；又所謂對於他人表示為其代理人之事實，知而不為
    反對之表示者，須本人實際知其事實為前提，而本人除受通知外，以不知為原則
    ，故主張此事實者，應負舉證責任。(最高法院六十年台上字第二一三０號、六
    十八年台上字第一０八一號判例意旨參照) 準此，究竟順益公司有無「表見之事
    實」，應依順益公司本人之行為判斷，與聯騰公司無涉；富利公司並應就此表見
    之事實舉證證明。茲查：
    １、富利公司雖主張伊於八十八年三月十九日打電話至南松山營業所詢問購車，
        下午即有甲○○前往接洽，證人黃美娣在原審並證明伊在三月間打電話至順
        益公司時，均可轉予甲○○接聽，如甲○○不在，亦會回電云云；惟黃美娣
        乃富利公司法定代理人徐森林之配偶，其證言難期客觀，證人黃淑媛雖證稱
        有見過甲○○在公司接電話，但並未證明其談話之內容係與順益公司業務有
        關，況縱令甲○○有在該營業所使用電話之事實，由證人陳泰瑩、李秉奇所
        證甲○○係陳泰瑩之好友，經常至公司等語，可見其若在該處使用公司電話
        ，亦屬平常之事，尚難據以認定順益公司同意甲○○以業務員之身份，使用
        電話與客戶洽商購車事宜。
    ２、順益公司已於訂車契約書上載明須經順益公司簽章始生效力，而甲○○僅持
        影印之契約書與富利公司簽約，此為伊所明知，可見順益公司並未將正式簽
        章之契約書交與甲○○，自無以代理權授與他人之表示行為。又，前開甲○
        ○所持影印之訂車契約書（編號SY021022），並非自聯騰公司管理人處領取
        ，此有原審卷第九十三頁正反面領用人登記資料可按，故其所持影印之契約
        書，非聯騰公司或上訴人所交付。證人周淑媛於本院審理中復證稱該０二一
        ００二號訂車契約書為伊於三月六日所領取，公司有規定要繳回，但繳回去
        的字不是伊所書寫，伊將之放在公事包，但公事包有時未帶回家，並未交予
        甲○○等語（本院八十九年七月十二日筆錄），由此足見，該影印之訂車契
        約書係甲○○以不法之方式所取得，則其據以與富利公司簽約，實與順益公
        司無涉，不得憑謂順益公司應負表見代理之責。
    ３、順益公司否認甲○○所持之名片係該公司所印製，及交付三菱汽車客戶購車
        明細建議書予甲○○使用，按諸現今工商業發達，任何人均得自行印製名片
        ，且售車業務人員之名片廣為發放本屬常情，一般人極易取得，甲○○既為
        順益公司業務員陳泰瑩之好友，依證人李秉奇所證並經常於值班時在南松山
        營業所乙情，自可輕易取得名片樣張及上開建議書，順益公司實無從預防，
        自不得以甲○○交付富利公司與順益公司業務代表格式、字型、排列、顏色
        相同之虛偽名片及填寫建議書之行為，遽謂順益公司有授與代理權之表見行
        為。況甲○○事發後，亦簽立切結書（原審卷第四七頁）表明其係冒用順益
        公司業務代表之名義，收取富利公司車款，願於八十八年四月十五日將款項
        全數返還，如到期日未返還，願接受刑事、民事之責任等語，經目視比對切
        結書與富利公司所提訂車契約書書上甲○○之簽名，互為相符符，核屬真正
        無誤，益證甲○○確係冒用順益公司業務代表之名義與富利公司簽訂系爭購
        車契約，洵屬無疑。
    ４、再者，富利公司係以公司名義向甲○○洽購，衡諸常理，該公司於給付價金
        時，理應要求甲○○交付統一發票以為公司報帳之用，詎富利公司竟提前於
        八十八年四月一日給付全部價金，未要求甲○○同時交付統一發票，且所簽
        發之價金支票均未載受款人及禁止背書轉讓，與一般公司行號之交易習慣大
        相逕庭。至證人陳泰瑩係證稱編號SY21002（黃美娣與甲○○所簽訂）之訂
        車契約書是其於四月時才領出，之前非其所執，而非指編號SY021041（甲○
        ○與上訴人所簽）之訂車契約書於四月領出，（本院八十九年六月十六日筆
        錄）富利公司指稱順益公司為掩飾本件事實，於事後虛偽造假吳某與其另訂
        契約（即編號SY021041、編號7AR9043)云云，亦與實情不符，不足為採。
    ５、綜此，順益公司並無何表見之事實，足使富利公司相信甲○○有代理權，或
        對於甲○○表示為其代理人之事實，知而不為反對表示之情形存在，自無由
        責令其負授權人之責任。
五、綜上所述，甲○○與順益公司間並無僱傭關係，自無權代理該公司與富利公司簽
    訂購車契約，且順益公司並無任何表見事實，亦無表見代理之適用。是則，富利
    公司所受繳納價金，卻未能取得車輛之損害，純係因甲○○冒用順益公司業務人
    員名義，擅自收取款項並予侵占所致，為甲○○一己之侵權行為，應由甲○○負
    損害賠償責任。順益公司既非甲○○之僱傭人，系爭購車契約復未成立，又無何
    故意、過失不法侵害富利公司之行為，富利公司依解除契約回復原狀請求權、不
    當得利返還請求權及侵權行為損害賠償請求權，請求順益公司與甲○○連帶給付
    系爭價金及遲延利息，均屬無據，自應與其假執行之聲請併予駁回。原審判命順
    益公司如數給付，並為假執行之宣告，容有未洽。上訴意旨指摘原判決不當，求
    予廢棄改判，為有理由。至富利公司請求甲○○給付四十四萬八千七百七十七元
    及自本件起訴狀繕本送達之翌日即民國八十八年八月十日起至清償日止，按年息
    百分之五計算之利息，則屬有理，應予准許；原審就此部分，駁回富利公司之請
    求，非有理由，上訴意旨指摘原判決不當，求予廢棄改判，為有理由，爰分別廢
    棄改判如主文所示。另富利公司請求甲○○給付部分之金額未逾一百萬元，依法
    不得上訴第三審，自無宣告假執行之必要，原審駁回富利公司此部分假執行之聲
    請，其理由雖有不同，結果並無二致。
六、據上論結，順益公司及富利公司之上訴均為有理由，依民事訴訟法第四百五十條
    、第七十八條、第四百六十三條、第三百八十五條第一項前段，判決如主文。
中      華      民      國    八十九    年     十一     月    二十九    日
                              民事第三庭
                                  審判長法  官  張  宗  權
                                        法  官  蕭  艿  菁
                                        法  官  吳  秀  美
右正本係照原本作成。
不得上訴。
中      華      民      國    八十九    年     十二     月      一      日
                                        書記官  常  淑  慧


司法院資訊處製作；財團法人民間司法改革基金會備份。
